【裁判字號】    89,上易,396
【裁判日期】    891205
【裁判案由】    確認債權不存在
【裁判全文】
臺灣高等法院民事判決    八十九年度上易字第三九六號
    上  訴  人  寶島商業銀行股份有限公司
    法定代理人  陳國和
    訴訟代理人  章育誠
                枋政緯
    被上訴  人  甲○○
    訴訟代理人  林美倫律師
                陳忠勝律師
右當事人間請求確認債權不存在事件，上訴人對於中華民國八十九年五月九日臺灣臺
北地方法院八十八年度訴字第三四四四號第一審判決提起上訴，本院判決如左：
    主      文
上訴駁回。
第二審訴訟費用由上訴人負擔。
    事      實
甲、上訴人方面：
一、聲明：
  (一)原判決廢棄。
  (二)被上訴人在第一審之訴駁回。
二、陳述：除與原判決記載相同者，茲引用之外，補稱：被上訴人於八十五、八十六
    年間任職邱彪所經營之霍文洗衣商店，被上訴人是否曾委任邱彪簽訂借款契約，
    或允諾出借其名義向上訴人借貸，均屬可能，被上訴人雖於他公司任職，但不能
    證明未於金住通企業股份有限公司（下稱金住通公司）任職，且本件借款撥款日
    為八十七年一月十六日，其後該款項自八十七年一月十七日至同年二月九日均經
    以金融卡提款，金住通公司人員辦貸款共計五十六件，本件借款僅攤還九期，款
    項於上訴人敦南分行、士林分行及營業部繳交現金，故無法查得資金來源。
三、證據：除援用第一審所提證據外，補提：交易查詢報表二紙、往來科目帳務資料
    查詢、放款帳務明細資料查詢及薪資證明，並聲請訊問證人金山。
乙、被上訴人方面：
一、聲明：駁回上訴。
二、陳述：除與原判決記載相同者，茲引用之外，補稱：
  (一)本件信用貸款借款申請書上之簽名，經送內政部警政署刑事警察局筆跡鑑定結果
    ，與被上訴人所發之存證信函及庭訊時當庭所簽之姓名字跡均不符，且申請書上
    之印鑑亦非被上訴人所有，足證被上訴人遭冒貸，然銀行辦理貸款須經徵信程序
    以瞭解申貸人之薪資所得、不動產是否足夠擔保其貸款利息，並經對保程序，經
    核對身份，申貸人親自簽寫本票、借據，並親自簽名，經核准後始完成貸款手續
    ，本件信用貸款申請書中被上訴人之職稱為經理，而信用貸款傳真申請書、在職
    證明卻載明職稱為副理，二者職務不同，然上訴人未查明，其授信批覆書竟稱現
    場考察無誤准予借貸，且徵信意見中稱以電話查詢居住地及任職地，惟被上訴人
    從未接獲任何查詢電話，足見上訴人對保及徵信程序有重大瑕疵，其損失應由自
    己承擔。
  (三)被上訴人不認識邱彪，且霍氏洗衣商店亦非邱彪經營，係由霍登鰲經營，並無出
    借名義貸款或委託借款之情事，且辦理信用貸款須本人親自簽名經徵信及對保程
    序，故亦不會發生被上訴人委託他人借款或允諾出借名義借款之可能，上訴人主
    張簽名係他人代簽或被上訴人委託他人借款或允諾出借名義借款，惟未舉證，被
    上訴人身分證僅交給霍氏洗衣店老闆辦勞保，現洗衣店已歇業。
三、證據：援用第一審所提證據。
丙、本院依職權訊問證人謝碧珠及洪菁菁。
    理      由
一、本件被上訴人起訴主張：伊未於八十七年一月九日向上訴人借款新台幣（以下同
    ）六十萬元，亦未任職金住通公司，且無出借名義貸款或委託借款情事，上訴人
    主張以被上訴人名義之借款，應係他人持偽造之在職證明、扣繳憑單等文件，冒
    被上訴人名義向上訴人申請信用貸款，被上訴人收受上訴人催收利息通知始知上
    情，求為判決確認被上訴人對上訴人就原判決附表所示之借款債權不存在。
二、上訴人則以：被上訴人確曾書立貸款申請書、借據向上訴人借款，並開立存款、
    放款帳戶供繳交貸款本息之用，本件借款撥款日為八十七年一月十六日，且被上
    訴人於書立貸款申請書、借據及蓋用印章之際，上訴人承辦員楊瀚在場親眼目睹
    ，而依一般辨識能力，上開申請書、借據上之簽名又與被上訴人當庭書寫之姓名
    相符，顯見申請書、借據之簽名為真正，上訴人對被上訴人之債權確屬存在。退
    步言，被上訴人於八十五、八十六年間任職訴外人邱彪經營之霍文洗衣商店，被
    上訴人如委任邱彪簽訂借款契約，或允諾出借其名義向上訴人借貸尚，均屬可能
    ，被上訴人之請求為無理由等語，資為抗辯。
三、按確認法律關係之訴，非原告有即受確認判決之法律上利益者，不得提起。民事
    訴訟法第二百四十七條第一項前段定有明文。所謂即受確認判決之法律上利益，
    係指法律關係之存否不明確，原告主觀上認其在法律上之地位有不安之狀態存在
    ，且此種不安之狀態，能以確認判決將之除去者而言（最高法院五十二年台上字
    第一二四○號判例參照）。本件系爭貸款申請書、借據等文件既非被上訴人所書
    立，則兩造間是否有借貸契約存在，被上訴人法律上之地位即有不安之狀態存在
    ，且此不安之狀態能以確認判決除去，故被上訴人訴請確認兩造間就原判決附表
    所示之借款債權不存在，顯有即受確認判決之法律上利益者。
四、本件上訴人主張被上訴人其於八十七年一月九日向上訴人借款六十萬元，惟為被
    上訴人所否認，並以上訴人主張之借款，應係他人持偽造之在職證明、扣繳憑單
    等文件，冒被上訴人名義向上訴人申請貸款等語，且提出扣繳憑單、在職證明、
    薪資證明、八十五、八十六年度各類所得資料歸戶清單、勞工保險被保險人投保
    資料表等件附卷可稽（見原審卷第九至十六頁）。經查：
  (一)上訴人雖提出八十七年一月九日借款申請書及借據為證，惟其上申請人欄、借款
    人欄及對保欄「甲○○」之簽名字跡，與被上訴人當庭所書姓名及被上訴人所書
    寫存證信函之筆跡，經原審函內政部警政署刑事警察局鑑定結果，依特徵比對法
    鑑驗，借據上「甲○○」筆跡與借款申請書上「甲○○」筆跡相符；另存證信
    函上「甲○○」筆跡與甲○○當庭筆跡相符。借據、借款申請書上「甲○○」
    筆跡與存證信函、甲○○當庭筆跡不相符。此有內政部警政署刑事警察局八十九
    年四月七日刑鑑字第四一五四三號鑑驗通知書附卷可資佐證（見原審卷第一一一
    至一一二頁），足證上開貸款申請書、借據，非被上訴人本人所書立。
  (二)其次，本件貸款係由金住通公司總經理金山與上訴人銀行營業部襄理鐘蕙娥接洽
    ，上訴人雖曾派員至金住通公司進行對保手續，惟證人即前往辦理之承辦人員楊
    瀚證稱：當時是伊對保，他們是集體辦貸款。當天約有十個人一起來，伊對被上
    訴人沒有印象。對保是伊到被上訴人所屬金住通公司辦理，伊去他們公司至少五
    次以上等語（見原審卷第九十頁），．．．被上訴人部分，是在總店辦的。伊拿
    貸款文件到安和路的店，請他們填寫申請書，同時辦理存摺開戶，並核對身分證
    ，．．．時間太久，客戶太多，沒有印象當天核對身分證確有核對到被上訴人本
    人。但依照作業流程，伊一定有核對身分證．．．本件借款有經過對保，伊有核
    對過本人．．．借據及借款申請書上的申請人欄蓋章處是要借款人親簽．．．沒
    有印象現場的被上訴人就是當時對保的甲○○等語（見本院卷第四一至四三頁）
    。由上可知，上開借款申請書及借據上之申請人、借款人之簽名均係當場書寫，
    雖證人楊瀚證稱其經核對身分證對保，然經本院當庭命其指定是否被上訴人本人
    ，復答以無印象，自難認其所稱經對保者為被上訴人本人。是其證言，自不足資
    為被上訴人向上訴人借款之證明。
  (三)再者，經本院命證人即金住通公司董事金山，及證人即借款當時為金住通公司業
    務處長洪菁菁當庭指認被上訴人本人，證稱：沒見過被上訴人本人．．．沒有印
    象公司有甲○○這個人，．．．公司沒有叫甲○○的經理．．．也沒有認識有叫
    甲○○的人等語（見本院卷第六一、七五頁）。至本件借款所附之扣繳憑單、在
    職證明，亦經證人金山證稱：非屬其公司之扣繳憑單，．．．在職證明不是公司
    章等語（見本院卷第六二頁），再參以被上訴人為臺北市低收入戶，其八十五年
    間、八十六年間收入來源為頂好洗染有限公司、臺灣省文獻委員會、霍氏洗衣商
    店、泰瑞國際股份有限公司等單位，並未包括金住通公司，已據被上訴人提出扣
    繳憑單、在職證明、薪資證明、八十五年度及八十六年度各類所得資料歸戶清單
    、勞工保險被保險人投保資料表、殘障手冊、臺北市低收入戶卡等件為證（見原
    審卷第九至十八頁），且為上訴人所不爭，核與證人即霍氏洗衣商店老闆娘謝碧
    珠證稱：伊先生霍登鰲在政戰學校福利社經營洗衣店，被上訴人受僱燙衣服等語
    （見本院卷第三九頁），情節互核相符。被上訴人既未任職金住通公司，尤足證
    明上訴人憑以核准本件借款之扣繳憑單、在職證明、薪資證明等文件內容均屬不
    實此外，上訴人復未提出其他證據證明本件借款係被上訴人授權他人所訂，或同
    意他人以其名義向上訴人借款，其主張兩造間有借提貸關係存在，自不足採。
五、上訴人提出之證據不足以證明兩造間有借貸關係存在，從而，被上訴人請求確認
    上訴人對被上訴人就如原判決附表所示之六十萬元借款債權不存在，為有理由，
    應予准許。原審為被上訴人勝訴之判決，於法並無違誤。上訴意旨指摘原判決不
    當，求予廢棄改判，為無理由，應予駁回。
六、本件事證已臻明確，兩造其餘攻擊防禦方法，經審酌後核與判決結果不生影響，
    爰不予一一論述，附此敘明。
七、據上論結，本件上訴為無理由，依民事訴訟法第四百四十九條第一項、第七十八
    條，判決如主文。
中      華      民      國    八十九    年    十二    月        五      日
                                民事第十七庭
                                      審判長法  官  鄭  雅  萍
                                            法  官  許  文  章
                                            法  官  黃  雅  惠
右正本係照原本作成。
不得上訴。
中      華      民      國    八十九    年    十二    月        六      日
                                            書記官  蕭  筆  花


司法院資訊處製作；財團法人民間司法改革基金會備份。
